臺灣桃園地方法院民事判決　八十九年度訴字第一八○五號
　　原　　　告　癸○○
　　被　　　告　子○○
　　被　　　告　辛○○○
　　被　　　告　壬○○
　　兼法定代理人庚○○
　　訴訟代理人　己○○
　　訴訟代理人　丙○○
　　訴訟代理人　丑○○
　　被　　　告　戊○○
　　訴訟代理人　甲○○
　　被　　　告　乙○○
　　被　　　告　丁○○
右當事人間分割共有物事件，本院判決如左：
    主      文
兩造共有坐落桃園縣中壢市○○段第一三五八地號，面積一四七五平方公尺土地之分
割方法為：如附圖方案三所示，編號一部分面積二二○平方公尺分割歸被告子○○所
有，編號二部分面積五五平方公尺分割歸原告所有，編號三部分面積五五平方公尺分
割歸被告壬○○所有，編號四部分面積一一○平方公尺分割歸被告辛○○○所有，編
號五部分面積一一九平方公尺分割歸被告戊○○所有，編號六部分面積一一九平方公
尺分割歸被告乙○○所有，編號七部分面積七九七平方公尺分歸被告金陵鋼鐵股份有
限公司、庚○○、丁○○、丙○○按附表所示應有部分比例保持共有。
被告子○○、乙○○各應按如附表所示增加之金額補償原告及其餘被告，各補償金額
由受補償人按如附表所示減少金額比例受領。
訴訟費用由兩造按如附表所示應有部分比例分擔。
    事      實
壹、原告方面：
一、聲明：兩造共有坐落桃園縣中壢市○○段第一三五八地號，面積一四七五平方公
    尺土地准予分割如附圖所示方案一，編號一部分面積一八八點五平方公尺分割歸
    被告子○○所有，編號二部分面積四七點一平方公尺分割歸原告所有，編號三部
    分面積四七點一平方公尺分割歸被告壬○○所有，編號四部分面積九四點二平方
    公尺分割歸被告辛○○○所有，編號五部分面積一○二點一平方公尺分割歸被告
    戊○○所有，編號六部分面積一○二點一平方公尺分割歸被告乙○○所有，編號
    七部分面積六八三點九平方公尺分歸被告金陵鋼鐵股份有限公司、庚○○、丁○○、丙○○按附表所示應有部份比例保持共有，餘編號八部分面積二一○平方公
    尺則由全體共有人依應有部分保持共有。
二、陳述：
（一）緣坐落桃園縣中壢市○○段第一三五八地號，地目建，面積一四七五平方公尺
      土地（以下簡稱系爭土地），係屬兩造所共有，各共有人應有部分如附表所示
      。依民法第八百二十三條第一項規定，各共有人得隨時請求分割共有物，查系
      爭土地並無不能分割之協議，亦無因物之使用目的不能分割情形，兩造經多次
      協商分割均無法達成協議，原告為求土地管理與使用之便利，爰依民法第八百
      二十三條、第八百二十四條規定，訴請鈞院判決分割。
（二）因兩造共有系爭土地周圍相鄰同段第一三五九地號及第一三五四地號現為巷道
      及道路，同段第一四四九之一地號土地則為計畫道路，是如共有人願意共有道
      路，以如附圖所示方案一方式分割，將使全體共有人於土地分割後，均可由所
      取得土地通行至同段第一三五四地號、第一三五九地號或第一四四九之一地號
      道路，能有效使用土地並符合經濟效益，是最為妥當之分割方法。如共有人有
      不願意共有道路者，則依如附圖所示方案三方式分割，亦尚稱妥當，退而求其
      次，原告也可接受以如附圖所示方案二之方式為分割。至被告金陵鋼鐵股份有
      限公司（以下簡稱金陵鋼鐵公司）、庚○○、丁○○、丙○○等所提出如附圖
      所示方案四，雖系爭土地上建有被告子○○及丙○○等人之建物，惟因渠等建
      物在系爭土地上所興建位置並未統一一致，如依方案四按現建物所有人所占有
      面積為分割方案，勢必使其餘未有建物之共有人分得土地面積零碎，形成畸零
      地，且被告壬○○、戊○○等人將沒有出路，並不妥適。況共有人按其應有部
      分對於共有物之全部有使用之權，共有人如欲對於共有物之特定部份為使用收
      益，仍需徵得他共有人全體之同意，若共有人不顧他共有人利益，而就共有物
      之全部或一部分任意使用，即屬侵害他共有人權利，他共有人本得基於所有權
      請求除去其妨害或請求向全體共有人返還占有部分，被告丙○○等人在系爭土
      地上興建房屋原未得全體共有人同意，則其在系爭土地上興建房屋即屬侵害他
      共有人權利行為，如遷就渠等現有建物所占位置，使他共有人所分配土地未能
      完整利用，顯屬不公。
三、證據：提出土地登記謄本、地籍圖謄本各一件為證。
貳、被告子○○方面：
一、聲明：駁回原告之訴。
二、陳述：依照分鬮書被告子○○本即取得如附表所示方案二、方案三所示編號一位
    置之土地，且被告子○○現在該土地上有部分建物，故希能取得如方案二、方案
    三所示編號一部分，如其他共有人同意共有道路以供通行，亦同意原告所主張方
    案一之分割方案。
三、證據：提出分鬮書一紙為證。
參、被告戊○○、乙○○方面：
一、聲明：駁回原告之訴。
二、陳述：緣系爭土地周圍僅同段第一三五四地號土地為道路，餘同段一四四九之一
    地號土地則是計畫道路，尚未開闢成為道路，同段一三五九地號土地則係水利地
    ，上鋪有道路可以通行，南側相鄰一三二六至一三三一地號土地則是他人建物，
    出入不便，故希望能依如附圖所示方案一為分割，由兩造在西側共有道路以供通
    行至同段第一三五四地號上道路，便利兩造利用系爭土地，倘若無法共有道路，
    亦希依如附圖所示方案三為分割，使兩造可以分得面積、位置方整之土地，以利
    將來建築使用。至原告所主張方案二，被告乙○○、戊○○二人分得土地面積不
    夠方正，難以建築使用，並不妥當，而被告金陵鋼鐵公司、庚○○、丁○○、丙○○等所提分割方案四，雖為渠等保存現有建物，卻將導致其餘共有人分得土地
    形狀崎嶇，產生畸零地，不適於建築使用，且有礙其餘共有人土地之經濟價值，
    亦不足採。
肆、被告金陵鋼鐵股份有限公司、庚○○、丁○○、丙○○方面：
一、聲明：駁回原告之訴。
二、陳述：被告等雖同意共有渠等依應有部分比例分得之土地，惟按法律明定之分割
    方法為原物分割及變價分割二種，採用何種方法則須斟酌各共有人利害關係及共
    有物之性質、經濟效用等，以公平方法分割之，查系爭土地上百分之三十土地建
    有房屋，乃被告丙○○所有之祖遺房屋，亦為林氏子孫後代祭拜祖先、飲水思源
    之場所，其價值實難以金錢估算，如依原告或被告乙○○等提出分割方案二、三
    ，將使被告丙○○所有祖遺房屋嚴重破壞，而對被告等造成無法彌補之損害，亦
    不符充分發揮系爭房屋效用之原則。又如依原告所提出如附圖所示方案一之方法
    方割，將有面積達二一○平方公尺之土地留作道路，無疑是浪費土地，也與分割
    共有物之目的在於消滅共有關係之原則有違，不利土地充分利用，況該方案編號
    二及編號三之土地面積僅四十七點一平方公尺，依現代建築觀點，不利於該分得
    土地共有人建築房屋，亦不符發揮土地經濟效用原則。被告認為依如附圖所示方
    案四方式分割有利於發揮土地及房屋之效用，並能徹底消滅兩造間共有關係，為
    較能杜絕糾紛之分割方案。
伍、被告壬○○、辛○○○方面：
    被告未於言詞辯論期日到場，亦未提出準備書狀作何聲明或陳述。
陸、本院依職權履勘現場，並囑託桃園縣中壢地政事務所赴現場測量，製作土地複丈
    成果圖；及囑託國聯不動產鑑定股份有限公司勘估系爭土地分割後各共有人取得
    土地之價值。
    理      由
一、本件被告壬○○、辛○○○經合法通知，均未於言詞辯論期日到場，核無民事訴
    訟法第三百八十六條各款所列情形，爰依原告之聲請，由其一造辯論而為判決。
二、按共有物因物之使用目的不能分割或共有人間契約訂有不分割期限者外，各共有
    人得隨時請求分割共有物；又共有物分割之方法，共有人不能協議決定者，法院
    得因任何共有人之聲請，以原物分配或變價分配之。民法第八百二十三條第一項
    及第八百二十四條第二項定有明文。查坐落桃園縣中壢市○○段第一三五八地號
    土地，地目建，面積一四七五平方公尺，由兩造依如附表所示應有部份比例共有
    ，兩造就系爭土地並無不分割之約定，依現行法令及使用目的亦無不能分割情事
    ，兩造復不能以協議定分割方法，有原告提出土地登記謄本在卷可按，並為兩造
    所不爭執，堪信為真實。從而，原告起訴請求法院裁判分割共有物，洵無不合，
    應予准許。
三、查系爭土地位於桃園縣中壢市○○街與中山東路之間，呈東北西南向大致長方形
    狀，鄰同段第一三五四地號土地即溪洲街，北側同段第一三五七地號係私人土地
    ，東北側同段第一四四九之一地號據兩造陳稱係計畫道路用地，現為空地，闢有
    停車場供人停車，東側同段第一三五九地號土地則是巷道，即中山東路一段九十
    一巷二十三弄十九衖，南側同段第一三二六至一三三一地號土地上有他人所有建
    物，西側同段第一三四一、一三四三、一三四六、一三四七、一三五二地號土地
    為他人土地，目前閒置，被告金陵鋼鐵公司、庚○○、丁○○、丙○○於系爭土
    地上有門牌號碼桃園縣中壢市德義里八鄰普義二十三號泥土磚造平房建物，面積
    約二百七十五平方公尺，據被告陳稱現由被告丙○○居住使用，係自同段第一三
    五九地號土地即中山東路一段九十一巷二十三弄十九衖經東側同段第一四四八地
    號土地至中山東路通行，或由西北側通行至溪州街，於該建物後方有一亦是泥土
    磚造、面積約三十九點一平方公尺之平房供作倉庫使用，系爭土地西北側則有一
    廢棄養殖場，東南側有一鐵皮搭蓋面積約二十九點七平方公尺之私人停車場，除
    廢棄養殖場外，餘建物亦皆由被告丙○○使用中，其位置面積經本院勘驗並囑託
    桃園縣中壢地政事務所派員鑑測如該所九十年七月二十七日九○中地二法字第五
    六三○○號函附複丈成果圖所示，復據本院製有勘驗筆錄在卷（九十一年六月五
    日勘驗筆錄），並有原告提出土地登記謄本、地籍圖謄本等為證，且為兩造所不
    爭執，自屬真實。
四、兩造於本院審理中分別提出如附圖所示四種分割方案，經本院囑託桃園縣中壢地
    政事務所測繪結果，各如該所九十年七月二十七日九○中地二法字第五六三○○
    號函附複丈成果圖乙案及九十一年六月十一日中地二法字第○九一○○四三八○○號函附複丈成果圖甲、乙、丙案所示。原告及被告戊○○、乙○○均主張應如
    附圖所示方案一方式分割，如果不能則依方案三方式分割，原告並主張如再不能
    則依方案二方式分割，被告金陵鋼鐵公司、庚○○、丁○○、丙○○等則抗辯稱
    系爭土地應採如附圖所示方案四方法分割為適當。
五、按分割共有物，以消滅共有關係為目的，是法院裁判分割共有土地時，除因該土
    地內部分土地之使用目的不能分割（如為道路）或部分共有人仍願維持其共有關
    係，應就該部分土地不予分割或准該部分共有人成立新共有關係外，應將土地分
    配於各共有人單獨所有。最高法院六十九年台上字第一八三一號判例意旨可資參
    照。則依上開最高法院見解解釋，倘共有物依其使用目的無不能分割情形，且共
    有人亦不願維持共有關係者，法院自無從逕將部分土地分割為全體共有人繼續共
    有。查如附圖所示方案一之分割方法，固考量系爭土地僅可自同段第一三五一地
    號及第一三五九地號出入，為使所有分得土地之共有人均可以通行至道路，故將
    鄰西側溪洲街土地規劃為六米道路，由全體共有人共有，然被告金陵鋼鐵公司、
    庚○○、丁○○、丙○○等於本院審理中明白表示因系爭土地預留共有道路面積
    後，共有人可以分得土地面積減少，且道路留於西側，渠等分得位置則在東側，
    根本無法利用共有道路，故不願意與他共有人共有如附圖方案一編號八之道路部
    分土地等語，揆諸首開判例，此一分割方案自不可行。
六、至如附圖所示方案四，係為顧及保存被告金陵鋼鐵公司、庚○○、丁○○、丙○○等所有之門牌號碼桃園縣中壢市德義里八鄰普義二十三號泥土磚造平房建物緣
    故，惟如依此方案分割，被告金陵鋼鐵公司等固可保留全部建物（含建物後方泥
    土磚造供作倉庫使用之平房），其餘共有人所分得土地卻為順應該建物形狀而邊
    緣崎嶇，以被告辛○○○所分得編號四之土地為例，其形狀東西狹長，西側鄰同
    段第一三四一地號土地面寬僅二點一公尺（本院依圖例比例尺五百分之一換算）
    ，根本無法利用，其餘如原告、被告壬○○、戊○○所分得土地亦因此成不規則
    或狹長形狀，無法發揮土地經濟效益，是依被告金陵鋼鐵公司等所提此一分割方
    案僅於渠等共有土地有利，卻有害於其他共有人，難認符合全體共有人之利益及
    需要，其非妥洽甚明。
七、如附圖所示方案二及方案三兩造分得土地大略位置近似，不同者在於方案二為保
    留大部分被告金陵鋼鐵公司、庚○○、丁○○、丙○○等所有門牌號碼桃園縣中
    壢市德義里八鄰普義二十三號泥土磚造平房建物，故被告辛○○○、戊○○、乙○○所分得土地形狀、位置略不平整，而方案三則全不顧及被告金陵鋼鐵公司等
    所有上開建物，單純依兩造共有系爭土地應有部分比例換算土地面積予以分配。
    雖方案二可以保留被告金陵鋼鐵公司等所有上開建物主要部分，惟被告辛○○○
    所分得土地將因配合被告戊○○與乙○○分得土地面積致成曲尺形狀，被告乙○○分得土地寬度雖達十二公尺，然深度最深處有十二公尺，淺者僅七點五公尺，
    呈一梯形形狀，被告戊○○所分得土地與被告辛○○○分得土地相鄰處則形成約
    七十五度銳角，均難以建築使用，且如此分割方法除被告子○○所分得土地臨溪
    洲街，被告戊○○、乙○○及金陵鋼鐵公司等被告共有土地臨中山東路一段九十
    一巷二十三弄十九衖可以通行外，原告與被告壬○○、辛○○○所分得土地則與
    相鄰道路無適宜聯絡而成袋地，於渠等分得土地經濟效益俱有損害；如採用方案
    三之分割方案，被告金陵鋼鐵公司等所有上開建物雖無法保存，惟上開建物建築
    材質為泥土磚造，據被告丙○○陳稱除西側房間是在八十七年間整修者外，該建
    物大約係在四十七年至四十九年間修建完成等語，則以該建物材質、屋齡已經四
    十餘年等情以觀，該建物價值已然不高，而依此一分割方案，其餘共有人所分得
    土地形狀方正，長寬比例適當，深度均一，可供建築使用而作充分利用，且如此
    分割方法被告辛○○○所分得土地亦可通行中山東路一段九十一巷二十三弄十九
    衖與外聯絡，查被告辛○○○、壬○○與原告為母子兄弟關係，有原告提出戶籍
    本在卷可按，原告亦表示渠等分得土地可以共同使用，則依此分割方案，原告與
    被告壬○○、辛○○○分得土地合併使用可以無須通行他人土地而對外聯絡，自
    於分割後土地經濟價值有益，另被告金陵鋼鐵公司等所分得共有土地雖形狀呈Ｌ
    形，然因渠等共有所分得土地，土地面積達七百九十七平方公尺，就建築使用言
    ，地形尚稱完整，比例亦適當。是比較方案二與方案三之分割方法，依方案三分
    割系爭土地，被告金陵鋼鐵公司所有上開建物固因占用被告辛○○○、乙○○、
    戊○○所分得土地而需拆除，惟該建物年代久遠，且材質僅是泥土磚造，拆除重
    建耗資不多，然此一分割方法相較於方案二言，於其他共有人均有利，亦符合其
    他共有人利用系爭土地之需要，且被告金陵鋼鐵公司等分得土地地形亦完整，可
    充分規劃利用，於被告金陵鋼鐵公司等難謂有何不利。本院斟酌系爭土地及相鄰
    土地之經濟效益，兼顧兩造之利益，認以如附圖所示方案三所示方法分割為允當
    。
八、復按以原物為分配時，如共有人中，有不能按其應有部分受分配者，得以金錢補
    償之，民法第八百二十四條第三項定有明文。查如附圖所示方案三分割結果，兩
    造分得土地面積與其應有部分折計相符，雖系爭土地屬同一區段，土地公告現值
    相同，然臨路地與裡地，靠近主要幹道部份或僅是通行巷道，其價值自有高低之
    別，經本院囑託國聯不動產鑑定股份有限公司鑑定結果，認系爭土地雖三面臨路
    但出入巷道狹小，分割後之土地於利用上顯有其困難，故分割後土地價值普遍均
    較原公告現值為低，如按分割後系爭土地平均價值計算，被告子○○、乙○○分
    得土地位置，其價值較渠等按應有部分計算之價值有所增加，其餘共有人取得部
    分，其價值則有減少，詳如附表所示，有該公司鑑定報告書可稽，核其就此一分
    割方案鑑定結果已詳予敘明所憑依據及鑑定方法，而為客觀評估，自屬可採。該
    分得土地價值低於其應有部份價值之共有人未能按其應有部分受分配，當由增加
    價值之共有人補償之，參酌民法第八百二十五條規定，各共有人對於他共有人因
    分割而得之物，按其應有部分，負與出賣人同一擔保責任，是分得土地價值增加
    之共有人所提出補償金，自應由其他分得土地價值減少之共有人按其減少價值比
    例受領，爰命被告子○○、乙○○按如附表所示增加之金額補償其餘共有人，各
    補償金額由受補償人按如附表所示減少金額比例受領。
九、綜上所述，原告請求分割系爭共有土地，應依如附圖所示方案三方法分割，並按
    如附表所示方法為補償，始為妥適。末按，分割共有物具有非訟事件性質，兩造
    就共有物分割方法不能達成協議時，固得起訴請求裁判分割，然兩造各自主張之
    分割方法，僅供法院參考，法院依民法第八百二十四條命為適當之分配，乃斟酌
    何種分割方法較能增進共有物之經濟效益，並兼顧兩造利益以為決定，不受任何
    共有人主張之拘束，亦不因何造起訴而有不同，縱法院認原告請求分割共有物為
    有理由，而依法定方法分割，被告應訴並提出不同主張，促使法院就如何為適法
    分割形成積極心證，要屬其等按當時之訴訟程度為伸張或防衛權利所必要，如僅
    因法院准許原告分割共有物之請求或採納其分割方案，即命被告應負擔全部訴訟
    費用，難免有失公允；本院酌量兩造均可因本件分割共有物而獲得相同之利益，
    故以兩造共有人應有部分比例負擔訴訟費用方不致失衡，從而，本件訴訟費用之
    負擔，應依兩造共有人如附表所示應有部分之比例負擔。
十、據上論結，原告之訴為有理由，依民事訴訟法第三百八十五條第一項前段、第七
    十八條、第八十一條第二款、第八十五條第一項後段，判決如主文。
中　　　華　　　民　　　國　　九十一　　年　　 十二 　　月　　　十　　　日
                                        臺灣桃園地方法院民事第二庭
~B法　　　官　管靜怡
右為正本係照原本作成
如對本判決上訴須於判決送達後廿日內向本院提出上訴狀
中　　　華　　　民　　　國　　九十一　　年　　 十二 　　月　　　十六　　日
~B書　記　官　趙芳媞
~F0
~T40
附表：
┌──────┬──────────┬────────┬─────────┬────────┐
│共有人      │    應有部分        │應分得土地價值  │實際分得土地價值  │   增減金額     │
│            │                    │ （新台幣：元） │ （新台幣：元）   │（新台幣：元）  │
├──────┼──────────┼────────┼─────────┼────────┤
│癸○○      │  0000000/000000000 │  0000000       │   916795         │   減 193707    │
├──────┼──────────┼────────┼─────────┼────────┤
│壬○○      │  0000000/000000000 │  0000000       │   916795         │   減 193707    │
├──────┼──────────┼────────┼─────────┼────────┤
│辛○○○    │  00000000/000000000│  0000000       │  0000000         │   減 26504     │
├──────┼──────────┼────────┼─────────┼────────┤
│子○○      │  00000000/000000000│  0000000       │  0000000         │   增 538351    │
├──────┼──────────┼────────┼─────────┼────────┤
│戊○○      │  00000000/000000000│  0000000       │  0000000         │   減 28673     │
├──────┼──────────┼────────┼─────────┼────────┤
│乙○○      │  00000000/000000000│  0000000       │  0000000         │   增 96277     │
├──────┼──────────┼────────┼─────────┼────────┤
│金陵鋼鐵公司│  000000000/00000000│                │                  │                │
│庚○○      │  00000000/000000000│  00000000      │ 00000000         │   減 192037    │
│丁○○      │  00000000/000000000│                │                  │                │
│丙○○      │  00000000/000000000│                │                  │                │
└──────┴──────────┴────────┴─────────┴────────┘
